ACORDAO-COMPLETO-2559706

ACÓRDÃO 9245/2022 ATA 41/2022 - PRIMEIRA CÂMARA

VISTOS, relatados e discutidos estes autos de tomada de contas especial, em que se apreciam embargos de declaração opostos por João de Fátima Pereira contra o Acórdão 4597/2022-TCU-Primeira Câmara.
ACORDAM os ministros do Tribunal de Contas da União, reunidos em sessão da 1ª Câmara, diante das razões expostas pelo relator e com fundamento nos arts. 32, II, e 34 da Lei 8.443/1992, c/c o art. 287 do RI/TCU, em:
9.1. conhecer destes embargos de declaração, para, no mérito, negar-lhes provimento;
9.2. enviar cópia deste acórdão ao embargante, informando que a presente deliberação estará disponível, no dia seguinte à sua publicação, no endereço www.tcu.gov.br/acordaos.

EMBARGOS DE DECLARAÇÃO.

Primeira Câmara

Município de Monção/MA.

3. Interessados/Responsáveis/Recorrentes:
3.1. Responsáveis: João de Fátima Pereira (XXX.137.583-XX); Paula Francinete da Silva Nascimento (XXX.352.273-XX).
3.2. Recorrente: João de Fátima Pereira (XXX.137.583-XX).

13.1. Ministros presentes: Walton Alencar Rodrigues (Presidente), Benjamin Zymler e Jorge Oliveira.
13.2. Ministros-Substitutos presentes: Augusto Sherman Cavalcanti e Weder de Oliveira (Relator).

WEDER DE OLIVEIRA

Ministro-Substituto Weder de Oliveira.

Reproduzo o inteiro teor dos embargos de declaração opostos por João de Fátima Pereira contra o Acórdão 4597/2022-TCU-Primeira Câmara (peça 83) : 
"I - DA TEMPESTIVIDADE:
De início vale registrar que este Recurso é tempestivo, vez que a intimação eletrônica ocorreu em 04 de outubro de 2022. 
II - DAS RAZÕES DESTE ACLARATÓRIO 
Em que pese à decisão do Acórdão 4597/2022-TCU-Primeira Câmara que acatou parcialmente as alegações de defesa, atribuindo-lhe, ao final, o pagamento de multa no valor de R$ 10.000,00, necessário destacar que o Acórdão recorrido não enfrentou os fundamentos principais da defesa, encontrando-se, assim, ponto omisso que justifica e motiva o manejo deste aclaratório. 
Demonstro!
Foi aduzido que o Embargante foi sucessor da Sra. Paula Francinente da Silva Nascimento, ex-gestora que firmou, recebeu recursos e executou o Convênio 18000/2009. 
E na condição de sucessor frente ao Município de Monção/MA, no período de 2013 a 2016, adotou todas as medidas cabíveis junto à Justiça Comum e Federal, além da propositura de Ações Penais que foram ajuizadas pelo MPF em face da Sra. Paula Francinete da Silva Nascimento, cujo número das ações foram informadas, residindo aqui a sua evidência. 
Todas essas providências adotadas eximem o Embargante de qualquer responsabilidade, inclusive quanto ao pagamento da multa no valor de R$ 10.000,00 como determinado no Acórdão ora combatido, pois é essa a regra da Súmula 230 deste Tribunal, verbis: 
'SÚMULA TCU 230: Compete ao prefeito sucessor apresentar as contas referentes aos recursos federais recebidos por seu antecessor, quando este não o tiver feito ou, na impossibilidade de fazê-lo, adotar as medidas legais visando ao resguardo do patrimônio público com a instauração da competente Tomada de Contas Especial, sob pena de co-responsabilidade'.
 Dito isso, entende-se que o fato de não ter sido considerado as providências adotadas pelo Embargante acabou por gerar uma omissão que precisa ser sanada por este aclaratório. 
III - DO PEDIDO
Por fim, demonstrado de forma clara, objetiva e simples a omissão existente, mister que este Embargos de Declaração com efeitos infringentes seja CONHECIDO e PROVIDO para que este Tribunal exclua da condenação a imputação ao pagamento de multa no valor de R$ 10.000,00 para o Embargante."
É o relatório.

Vanderley Ramos dos Santos (OAB/MA 7.287), Manuela Ithamar Lima (OAB/MA 15.635) e outros, representando João de Fátima Pereira.

Procurador Júlio Marcelo de Oliveira.

TOMADA DE CONTAS ESPECIAL. EMBARGOS DE DECLARAÇÃO. ALEGAÇÃO DE OMISSÃO. CONHECIMENTO. INEXISTÊNCIA DO VÍCIO ALEGADO. REJEIÇÃO. COMUNICAÇÕES.

TOMADA DE CONTAS ESPECIAL (TCE)

Secretaria de Controle Externo de Tomada de Contas Especial (SecexTCE).

Em exame, embargos de declaração opostos por João de Fátima Pereira contra o Acórdão 4597/2022-TCU-Primeira Câmara.
 O presente processo refere-se à tomada de contas especial instaurada pelo Instituto Nacional de Colonização e Reforma Agrária (Incra) em desfavor de Paula Francinete da Silva Nascimento, prefeita de Monção/MA na gestão 2009-2012, em face da omissão no dever de prestar contas da aplicação dos recursos repassados no âmbito do convênio 18000/2009[footnoteRef:2], firmado com a Superintendência Regional do Incra no Maranhão. [2:  Siconv 704696/2009] 
O objeto do ajuste foi a recuperação de 10,94 km de estrada vicinal e a construção de nove sistemas de abastecimento de água, tendo como valor estimado R$ 1.074.244,38, sendo R$ 1.042.017,05 a cargo da União e R$ 32.227,33 a título de contrapartida[footnoteRef:3]. Foram efetivamente repassados recursos federais no montante de R$ 842.173,08, em 19/3/2010[footnoteRef:4]. [3:  Peça 3, p. 127, 131 e 183.]  [4:  Peça 14, p. 3.] 
No âmbito desta Corte de Contas, após diligência ao Banco do Brasil[footnoteRef:5] visando obter elementos para exame da responsabilização do prefeito que sucedeu a Paula Francinete da Silva Nascimento, verificou-se que os recursos foram integralmente movimentados na gestão da referida responsável[footnoteRef:6], 2009-2012. Entretanto, o prazo para apresentação da prestação de contas, 30/1/2016, venceu no mandato de João de Fátima Pereira (gestão 2013-2016) . [5:  Peça 7.]  [6:  Peça 14.] 
Por meio do acórdão recorrido, esta Corte deliberou por:
"9.1. considerar revel, para todos os efeitos, Paula Francinete da Silva Nascimento, nos termos do art. 12, § 3º, da Lei 8.443/1992, dando-se prosseguimento ao processo;
9.2. rejeitar as razões de justificativa e acatar parcialmente as alegações de defesa apresentadas por João de Fátima Pereira;
9.3. julgar irregulares as contas de João de Fátima Pereira, com fundamento no art. 16, III, 'a', da Lei 8.443/1992;
9.4. julgar irregulares as contas de Paula Francinete da Silva Nascimento, com fundamento no art. 16, III, 'b' e 'c', da Lei 8.443/1992, condenando-a ao pagamento das quantias a seguir especificadas, atualizadas monetariamente e acrescidas de juros de mora, calculados a partir das datas especificadas até a data do efetivo recolhimento, fixando o prazo de 15 (quinze) dias, a contar da notificação, para que comprove, perante o Tribunal (art. 214, III, 'a', do RI/TCU) , o recolhimento da dívida aos cofres do Instituto Nacional de Colonização e Reforma Agrária, na forma da legislação em vigor:
	DATA
	Valor (R$) 

	19/3/2010
	842.173,08

9.5. aplicar a Paula Francinete da Silva Nascimento a multa prevista no art. 57 da Lei 8.443/1992, no valor de R$ 30.000,00 (trinta mil reais) , com a fixação do prazo de 15 (quinze) dias, a contar da notificação, para comprovar, perante o Tribunal (art. 214, III, 'a', do RI/TCU) , o recolhimento da dívida aos cofres do Tesouro Nacional, atualizada monetariamente desde a data do presente acórdão até a do efetivo recolhimento, se for paga após o vencimento, na forma da legislação em vigor;
9.6. aplicar a João de Fátima Pereira a multa prevista no art. 58 da Lei 8.443/1992, no valor de R$ 10.000,00 (dez mil reais) , com a fixação do prazo de 15 (quinze) dias, a contar da notificação, para comprovar, perante o Tribunal (art. 214, III, 'a', do RI/TCU) , o recolhimento da dívida aos cofres do Tesouro Nacional, atualizada monetariamente desde a data do presente acórdão até a do efetivo recolhimento, se for paga após o vencimento, na forma da legislação em vigor; (...) "
II
Conheço dos presentes embargos, nos termos dos arts. 32, II, e 34 da Lei 8.443/1992, por considerar preenchidos os requisitos atinentes à espécie recursal.
Segundo o art. 34 da Lei 8.443/1992, "cabem embargos de declaração para corrigir obscuridade, omissão ou contradição da decisão recorrida".
Vicente Greco Filho assim define esses vícios da deliberação:
"- obscuridade: defeito consistente na difícil compreensão do texto da sentença e pode decorrer de simples defeito redacional ou mesmo de má formulação de conceitos, havendo obscuridade quando a sentença está incompreensível no comando que impõe e na manifestação de conhecimento e vontade do juiz.
- contradição: afirmação conflitante, quer na fundamentação, quer entre a fundamentação e a conclusão, sendo que, nesses casos, a correção da sentença, em princípio, não levaria a uma verdadeira modificação da sentença, mas apenas a um esclarecimento de seu conteúdo.
- omissão: caso em que a sentença é complementar, passando a resolver questão não solucionada, ganhando substância, portanto, sendo que as questões que devem ser resolvidas pelo juiz são todas as relevantes postas pelas partes para a solução do litígio, bem como as questões de ordem pública que o juiz deve resolver de ofício, como, por exemplo, a coisa julgada." (Direito Processual Civil Brasileiro, Saraiva, 11ª ed., 2º volume, 259/260) .
O responsável alega que o acórdão recorrido "não enfrentou os fundamentos principais da defesa", que na condição de sucessor "adotou todas as medidas cabíveis junto à Justiça Comum e Federal, além da propositura de Ações Penais que foram ajuizadas pelo MPF em face da Sra. Paula Francinete da Silva Nascimento, cujo número das ações foram informadas, residindo aqui a sua evidência", bem como que "todas essas providências adotadas eximem o Embargante de qualquer responsabilidade".
Não há a omissão alegada. Conforme trechos abaixo reproduzidos da proposta de deliberação, foi acolhido o exame da unidade instrutiva em relação à menção de ações ajuizadas: 
"24.	De fato, o convênio em exame teve sucessivas prorrogações, findando o prazo para prestar contas em 30/1/2016, na gestão de João de Fátima Pereira (gestão 2013-2016) .
25.	O responsável foi notificado pelo Incra, mas não apresentou a prestação de contas e não informou ao instituto sobre a impossibilidade de prestá-la, como era sua obrigação nos termos do art. 26-A, § 8º, da Lei 10.522/2002 
26.	Acertada a análise da unidade instrutiva no sentido de que o responsável 'embora tenha citado em sua defesa diversos números de ações supostamente impetrados em face da Sra. Paula Francinete da Silva Nascimento, não trouxe informações sobre o conteúdo de tais ações ou evidências de que alguma delas fosse relativa à ausência dos documentos do convênio aqui debatido'.
 (...) 
29.	Nesse contexto, não havendo nos autos elementos que possam comprovar a boa e regular aplicação dos recursos repassados, impõe-se julgar irregulares as contas de Paula Francinete da Silva Nascimento, condenando-a ao recolhimento do débito correspondente ao valor integralmente repassado, bem como julgar irregulares as contas de João de Fátima Pereira, ante a omissão de prestar contas." (grifos nossos) 
Observo que o responsável, também nesse momento processual, apenas menciona que adotou as medidas cabíveis no âmbito do judiciário, mas sem demonstrar que alguma das ações judiciais mencionadas nas razões de justificativa tinha relação direta com o convênio em exame.
***
Uma vez que o Acórdão 4597/2022-TCU-Primeira Câmara não contém o alegado vício de omissão, impõe-se a rejeição dos presentes embargos de declaração.
Diante do exposto, manifesto-me pela aprovação do acórdão que ora submeto à apreciação deste Colegiado.
TCU, Sala das Sessões, em 29 de novembro de 2022.
Weder de Oliveira 
Relator